最高法院刑事判決　　　　　　　　　　111年度台上字第197號
上　訴　人　林士閔



上列上訴人因違反毒品危害防制條例案件，不服臺灣高等法院花
蓮分院中華民國110年4月29日第二審判決（109年度上訴字第149
號，起訴案號：臺灣花蓮地方檢察署109年度毒偵字第285號），
提起上訴，本院判決如下：
    主  文
上訴駁回。
    理  由
一、刑事訴訟法第377 條規定，上訴於第三審法院，非以判決違
    背法令為理由，不得為之。是提起第三審上訴，應以原判決
    違背法令為理由，係屬法定要件。如果上訴理由書狀並未依
    據卷內訴訟資料，具體指摘原判決不適用何種法則或如何適
    用不當，或所指摘原判決違法情事，顯與法律規定得為第三
    審上訴理由之違法情形，不相適合時，均應認其上訴為違背
    法律上之程式，予以駁回。又刑事訴訟法第303條第1款規定
    ，案件有起訴之程序違背規定之情形者，應諭知不受理之判
    決。此所稱起訴之程序違背規定，係指檢察官提起公訴之訴
    訟行為於程序上有違法律之規定而言。又同條規範起訴程序
    違背規定之情形，第1 款係概括規定，其餘為列舉規定，其
    中第3款、第5款有屬檢察官「起訴後」始發生情事變更事由
    ，致法院不能為實體判決之情形。基於相同解釋，第1 款「
    起訴之程序違背規定」，無須侷限於起訴時為斷，因起訴後
    始發生之情事變更事由，致法院不能為實體上之審理及實體
    判決者，亦屬之。
二、本件原判決以公訴意旨略以：上訴人林士閔前於民國104 年
    間因施用毒品案件，經法院裁定送觀察、勒戒後，認無繼續
    施用毒品之傾向，於104 年12月21日執行完畢釋放出所，由
    臺灣花蓮地方檢察署檢察官為不起訴處分確定，復基於施用
    第一級毒品海洛因、第二級毒品甲基安非他命之犯意，於10
    9年3月11日晚上某時，在宜蘭縣宜蘭市○○路0段000號某飯
    店內，以將海洛因及甲基安非他命一同置入玻璃球方式，同
    時施用海洛因及甲基安非他命1 次。嗣其因另案遭通緝，於
    109年3月12日22時許為警查獲，因認被告涉犯毒品危害防制
    條例（下稱毒品條例）第10條第1項、第2項施用第一級、第
    二級毒品罪嫌等旨。惟上訴人曾於104 年間，因施用毒品案
    件，經送觀察、勒戒後，認無繼續施用毒品之傾向，於 104
    年12月21日釋放，並由臺灣花蓮地方檢察署檢察官以104 年
    度毒偵緝字第113 號、104年度毒偵字第893號為不起訴處分
    確定。復於前述觀察、勒戒執行完畢釋放後5年內之105年間
    ，再因施用毒品案件，分別經法院判處有期徒刑10月、11月
    、3 月確定。本件檢察官起訴上訴人於109年3月11日晚上某
    時許，施用第一級毒品海洛因及第二級毒品甲基安非他命之
    犯行，距其最近一次犯施用毒品經依法觀察、勒戒執行完畢
    釋放之104年12月21日已逾3年，有臺灣高等法院被告前案紀
    錄表在卷可參，依前揭說明，應依修正後毒品條例第20條第
    3 項及第24條等規定，由檢察官基於一次性之整體規劃而重
    啟處遇程序，視個案情形，是否適合「觀察、勒戒或強制戒
    治」或給予「附命完成戒癮治療緩起訴處分」之機會。檢察
    官於109年6月4日提起公訴（按：毒品條例第20條第3項規定
    ，係於109 年1月15日修正公布、同年7月15日施行），法院
    無從替代檢察官為上開合義務性之裁量處遇，應認本件起訴
    程序違背規定，且無從補正，自應從程序上為不受理之判決
    。檢察官上訴意旨以：上訴人本案施用毒品之犯行，應再採
    以觀察、勒戒方式戒除其身癮及以強制戒治方式戒除其心癮
    之措施，第一審未審酌此立法意旨即為有罪判決，容有未洽
    等旨，指摘第一審判決不當，為有理由，應予撤銷改判諭知
    公訴不受理之判決。經核原判決尚無違背法令之情形存在。
三、上訴理由略以：上訴人自109年3月13日起服刑迄今，依行刑
    累進處遇條例之規定，早已逾三分之二門檻，並於110年5月
    由法務部矯正署宜蘭監獄提報假釋。本件第一審處有期徒刑
    6 月，如接續現正執行之刑期，總刑期為2年6月，對上訴人
    來說，早已超越行刑累進處遇條例三分之二門檻，可提報假
    釋，反之若處以勒戒、戒治，動輒10月至1 年，對上訴人來
    說，前者當然有利。原判決有證據調查未盡、判決理由不備
    之違誤。
四、刑事被告之上訴，以受有不利益之裁判，為求自己利益起見
    請求救濟者，方得為之。又依判決之種類，其對被告最不利
    至有利之次序為：科刑、免刑、管轄錯誤、不受理、免訴、
    無罪之判決。若被告提起第三審上訴，僅就原判決聲明不服
    ，並非求為更有利種類之判決，甚至求為更不利種類之判決
    ，即無上訴利益可言，則其所提之上訴即非法律上所應准許
    ，第三審法院自應依刑事訴訟法第395 條前段之規定，以判
    決駁回其上訴。本件原判決認檢察官未適用修正後毒品條例
    第20條第3 項及第24條之規定重啟處遇程序，逕予提起公訴
    ，其起訴程序違背規定，因而撤銷改判諭知公訴不受理之判
    決。上訴人提起上訴主張其應受科刑判決，顯與上訴制度係
    以受不利益之裁判，為求自己利益請求救濟之本旨不合，依
    上開說明，難認有上訴利益，自應認其關於施用第一級毒品
    部分之上訴，不合法律上之程式，予以駁回。上開得上訴第
    三審之施用第一級毒品部分之上訴，既從程序上予以駁回，
    則與之有裁判上一罪關係，經第一審諭知有罪，原審改諭知
    不受理，屬不得上訴於第三審之施用第二級毒品部分之上訴
    ，亦無從為實體上審判，應一併駁回。
五、依刑事訴訟法第395條前段，作成本判決。
中    華    民    國   111    年    1     月    13    日
                  刑事第三庭審判長法  官  徐  昌  錦  
                                  法  官  林  恆  吉  
                                  法  官  周  政  達  
                                  法  官  江  翠  萍  
                                  法  官  侯  廷  昌  
本件正本證明與原本無異
                                  書記官
中    華    民    國   111    年    1     月    19    日